臺灣高等法院刑事判決
                                   108年度上易字第1826號
上  訴  人  臺灣宜蘭地方檢察署檢察官
被      告  陳嘉雯


上列上訴人因被告竊盜案件，不服臺灣宜蘭地方法院107 年度易
字第380 號，中華民國108 年7 月31日第一審判決（起訴案號：
臺灣宜蘭地方檢察署107 年度偵字第3171號），提起上訴，本院
判決如下：
    主  文
上訴駁回。
    理  由
一、公訴意旨略以：被告陳嘉雯意圖為自己不法之所有，分別為
    下列犯行：
  ㈠於民國107 年4 月7 日15時46分許，在宜蘭縣○○鎮○○路0 號○
    ○○超市民權店（下稱○○○民權店）內，先竊取架上價值新臺
    幣（下同）119元之百家珍益壽蘋果醋1瓶、土雞蛋若干（數
    量不詳、1 台斤38元）及鳥蛋若干（數量不詳、1 台斤129 
    元）等商品後，將上開物品放在該店所提供之購物籃內，走
    到攝影機照不到的地方，將前開商品藏放於所攜帶之背包內
    。接著，到貨架上拿取一罐舒跑飲料前往櫃台結帳，騎機車
    從容離開。
  ㈡於107 年4 月8 日11時51分許，在○○○民權店內，先竊取蔬菜
    2 顆（價值不詳、每台斤38元）後，將上開物品放在該店所
    提供之購物籃內，走到攝影機照不到的地方，將前開商品藏
    放於所攜帶之背包內。接著，沒有到櫃台結帳，直接走出店
    門，騎機車從容離開。
  ㈢於107年4月9日11時51分許，在○○○民權店內，先竊取蔬菜1顆
    （價值不詳、每台斤25元）、妙潔PE密實袋 2盒（1盒49元
    、2盒98元）、耐熱袋2袋（1袋45元、2袋90元）等物品後，
    將上開物品放在該店所提供之購物籃內，走到攝影機照不到
    的地方，將前開商品藏放於所攜帶之背包內。接著，到貨架
    上拿取一罐花茶飲料前往櫃台結帳，騎機車從容離開。
    因認被告所為，均係犯刑法第320 條第1 項之竊盜罪嫌。
二、按犯罪事實應依證據認定之，無證據不得認定犯罪事實。不
    能證明被告犯罪，應諭知無罪之判決，刑事訴訟法第 154條
    第2 項、第301條第1項分別定有明文。次按事實之認定，應
    憑證據，如未能發現相當證據，或證據不足以證明，自不能
    以推測或擬制之方法，以為裁判基礎；認定不利於被告之事
    實，須依積極證據，苟積極證據不足為不利於被告事實之認
    定時，即應為有利於被告之認定，更不必有何有利之證據；
    認定犯罪事實所憑之證據，雖不以直接證據為限，間接證據
    亦包括在內；然而無論直接或間接證據，其為訴訟上之證明
    ，須於通常一般之人均不致有所懷疑，而得確信其為真實之
    程度者，始得據為有罪之認定，倘其證明尚未達到此一程度
    ，而有合理之懷疑存在，無從使事實審法院得有罪確信時，
    法院即應諭知被告無罪之判決（最高法院40年台上字第86號
    、30年上字第816 號、76年台上字第4986號分別著有判例可
    資參照）。又按刑事訴訟法第161 條規定：檢察官就被告犯
    罪事實，應負舉證責任，並指出證明之方法。因此，檢察官
    對於起訴之犯罪事實，應負提出證據及說服之實質舉證責任
    。倘其所提出之證據，不足為被告有罪之積極證明，或其指
    出證明之方法，無從說服法院以形成被告有罪之心證，基於
    無罪推定之原則，自應為被告無罪判決之諭知（最高法院92
    年度台上字第128 號判例參照），於無罪推定原則下，被告
    對於檢察官所指出犯罪嫌疑之事實，並無義務證明其無罪，
    即所謂「不自證己罪原則」，而應由檢察官負提出證據及說
    服之責任，如檢察官無法舉證使達有罪判決之確信程度，以
    消弭法官對於被告是否犯罪所生之合理懷疑，自屬不能證明
    犯罪，即應諭知被告無罪。再按證據之取捨及證據證明力如
    何，均屬事實審法院得自由裁量、判斷之職權，苟其此項裁
    量、判斷，並不悖乎通常一般之人日常生活經驗之定則或論
    理法則，且於判決內論敘其何以作此判斷之心證理由者，即
    不得任意指摘其為違法（最高法院91年度台上字第2395號判
    決意旨參照）。
三、公訴意旨認被告涉犯竊盜罪嫌，無非係以被告之陳述、告訴
    人即○○○民權店副店長陳彥汝於警詢時之指訴、現場監視器
    錄影檔案光碟及翻拍照片、平和身心診所107 年11月26日函
    及檢附病歷資料、醫療財團法人羅許基金會羅東博愛醫院（
    下稱羅東博愛醫院）108 年2 月27日羅博醫字第1080200097
    號函所檢附精神鑑定報告書等為其主要論據。
四、訊之被告堅詞否認有為上開竊盜犯行，辯稱：伊於上揭時間
    、地點，雖然有自貨架上拿取前揭物品，並放入購物籃內，
    但伊沒有將物品放入背包內，伊只是把物品放在購物籃內，
    沒有放回原處而已等語。
五、經查：
  ㈠被告確有於107 年 4月 7日、8 日、9 日，在○○○民權店內，
    分別自該店商品陳列架上取下前揭物品後，將之放入該店所
    提供之購物籃內，於107 年 4月 7日、9 日僅分別持 1罐舒
    跑飲料、花茶飲料前往櫃台結帳，於107 年 4月 8日則未持
    任何商品結帳，嗣即離開上揭○○○民權店等事實，業據被告
    於本院所不爭執（見本院卷第56、74、75頁），核與證人即
    告訴人於警詢時指述情節相符（見警卷第5至7頁），並有現
    場監視器錄影檔案光碟翻拍照片等件在卷可稽（見警卷第 8
    至18頁），且經原審勘驗現場之監視器錄影檔案無訛，此有
    原審勘驗筆錄1 份附卷可證（見原審卷第66至69頁），足認
    被告前開任意性自白核與事實相符，應堪採信。
  ㈡惟本件仍應審究被告究竟有無於107 年4 月7 日、8 日、9日
    分別將上開拿取之物品置入其所攜帶之背包內而竊取得手。
    茲說明如下：
    ⒈證人即告訴人於警詢時固證稱：因為最近伊等賣場內發現
      有空籃子，且都在監視器不易照到、角落的位置，伊便調
      取店內監視器查看狀況，發現於107 年4 月7 日、8 日及
      9 日，有位女客人連續3 天拿取店內商品放在購物籃內，
      躲在監視器死角疑似在藏東西，過一陣子才兩手空空的走
      出來，僅取飲料1 瓶或沒結帳就離開，這3 日她應共有竊
      取百家珍益壽蘋果醋1 瓶、不詳數量土雞蛋、不詳數量鳥
      蛋、妙潔PE密實袋2 盒、耐熱袋2 袋，另有竊取蔬菜3 顆
      ，可能是高麗菜或結球白菜，因為放置的位置十分接近，
      伊無法確定等語（見警卷第5 至7 頁），足認被告確有於
      107年4月7日、8日及9日，在上開○○○民權店內，分別自該
      店商品陳列架上取下物品後，將之放入該店所提供之購物
      籃內，惟僅持1 罐飲料前往櫃台結帳或未結帳，即離開上
      揭○○○民權店之事實，但並無法證明被告確有將所取下之
      物品置入其所攜帶之背包內而竊取得手，本院自難僅憑告
      訴人前開指述遽認被告有為本案竊盜犯行。
    ⒉又經原審勘驗現場監視器錄影檔案光碟，勘驗結果為：
      ⑴資料夾名「0000000 」：
        ①檔名「1 拿機蛋及鳥蛋」，總長59秒，畫面中間站於
          雞蛋籃前背對監視器者為被告，身著深色長袖上衣及
          灰色長褲，左肩背深色手提袋，影片開始時至第28秒
          間，被告有以右手挑選雞蛋之動作，第30秒時，被告
          彎腰似將物品置於地上黃色購物籃內，第32秒，被告
          拿取蛋籃上方之塑膠袋並望向畫面左測之冰櫃，第37
          秒，被告左手持塑膠袋，右手挑選冰櫃之鳥蛋，第52
          秒，被告將挑選之鳥蛋放入左手塑膠袋裡，並轉身將
          塑膠袋放入地上之黃色購物籃，第56秒，被告提起地
          上之黃色購物籃離開畫面。
        ②檔名「2 拿醋」，總長26秒，畫面左側走道手持黃色
          購物籃為被告，第4 秒時，似有挑選架上物品，第14
          秒，被告望向自己之購物籃且有伸手進購物籃翻找之
          動作，第21秒開始，被告手持購物籃離開畫面。
        ③檔名「3 拿舒跑後結帳」，總長13秒，畫面中間為被
          告，已無手持黃色購物籃，第4 秒時，被告手持一瓶
          飲料，後即離開畫面。
        ④檔名「4 舒跑結帳畫面」，總長17秒，第1 秒，被告
          僅持一瓶飲料至櫃台結帳，手邊無黃色購物籃，第14
          秒，被告結完帳後離去。
      ⑵資料夾名「0000000 」：
        ①檔名「拿菜」，總長19秒，畫面左側走道冰櫃前身著
          長袖深色上衣為被告，左肩背深色手提袋，並以左手
          持手機似正通話中，右手持黃色購物籃，第3 秒，被
          告以右手拿取一顆蔬菜放入黃色購物籃中，第8 秒，
          再以右手拿取一顆蔬菜放入購物籃中，第15秒，被告
          右手持購物籃，左手持手機離開畫面。
        ②檔名「藏東西」，總長1 分35秒，第4 秒，被告手持
          黃色購物籃自畫面上方走道出現，籃內似裝有物品，
          第10秒走至冰櫃前（背對監視器）彎腰挑選商品，第
          29秒，被告往畫面左方移動再度彎腰挑選商品，第39
          秒，被告向畫面右側移動，第44秒又再度折回畫面左
          側，第47秒至第58秒，被告有低頭看自身物品及左右
          手擺動之動作，1 分20秒至1 分22秒，被告舉起左手
          肘至幾與肩膀平行之位置，且視角向左下方查看，1
          分30秒至1 分32秒，被告離去時，手中黃色購物籃內
          已無物品。
      ⑶資料夾名「0000000 」：
        ①檔名「1 拿菜」，總長37秒，畫面左側走道冰櫃前身
          著長袖深色上衣為被告，左肩背深色手提袋，右手持
          黃色購物籃，第18秒開始，被告彎腰以右手拿取物品
          放入購物籃，第34秒，被告朝畫面右下方移動。
        ②檔名「2 拿PE袋」，總長37秒，被告位於畫面正中間
          ，查看畫面左側架上物品，第9 秒，自架上拿取物品
          ，查看後放入購物籃，第20秒，再拿取一個物品放入
          購物籃，第24秒起，彎腰拿取二個物品放入購物籃，
          後朝畫面上方走去。
        ③檔名「3 藏東西」，總長56秒，第2 秒，被告提裝有
          物品之黃色購物籃朝畫面右側走去，於走道上查看架
          上物品，第18秒，被告有彎腰動作隨即起身，第22秒
          至第43秒間，被告因拍攝角度致遭貨架擋住，第44秒
          至第49秒間，被告起身，左手平行舉於胸前似有整理
          之動作，第55秒被告離開畫面手上無持黃色購物籃。
        ④檔名「4 離開前去拿花茶結帳」，總長12秒，第2 秒
          ，被告自畫面下方出現，隨手拿一瓶飲料即往畫面上
          方走去。
        ⑤檔名「6 步出○○○」，總長3 秒，被告步出店門，門口
          警示器並未響起。
        ⑥檔名「7 牽藍色機車往民生路方向離去」，總長23秒
          ，被告在店外牽機車，騎乘機車離去。
      有前引之原審勘驗筆錄1 份在卷可參，則從原審勘驗結果
      及前揭現場監視器錄影檔案光碟翻拍照片可知被告確有於
      107 年4 月7 日、8 日及9 日，在上開○○○民權店內，分
      別自該店商品陳列架上取下物品後，將之放入該店所提供
      之購物籃內，且持1 罐飲料前往櫃台結帳或未結帳，即離
      開上揭○○○民權店等情，然依現場監視器錄影之角度及被
      告所處位置，並無法清楚看出被告究竟有無將商品藏放於
      所攜帶之背包內。是縱使被告確有上開時間、地點，分別
      自上開○○○民權店商品陳列架上取下物品後，將之放入該
      店所提供之購物籃內，且持1 罐飲料前往櫃台結帳或未結
      帳，即離開上揭○○○民權店，僅足證明被告曾自○○○民權店
      商品陳列架上取下物品之事實，尚難據以論斷被告確有將
      上開拿取之物品置入其所攜帶之背包內而竊取得手之行為
      。從而，被告是否確有如檢察官所指之竊盜犯行，即非無
      合理之懷疑。
    ⒊再被告於107 年6 月29日，前往平和身心診所就醫時之病
      歷固記載：「會談內容：……7/16要開庭. 其實. 心情不好
      有一陣子了. 先生一直跟我吵. 他很在意我過去偷竊的事
      情. 他很在意面子. 而且. 我不懂. 其實當下只是想偷而
      已. 根本沒有想到. 當下. 我沒有. 我想. 拿錢去給他們
      . 但是我不敢當面承認. 想拿錢去還他們. 提不起勇氣. 
      去做這件事情. 我做了3 次. 我是不會去偷他的東西.因
      為是自己家人. 他應該會相信我吧. 因之前. ……」等語，
      有平和身心診所107 年11月26日平和診字第10711001號函
      所檢附被告於107 年6 月29日就醫之病歷及羅東博愛醫院
      108 年2 月27日羅博醫字第1080200097號函所檢附鑑定報
      告書各1 份在卷可查（見原審卷第27、30、37至39頁）；
      而被告於原審及本院亦均供稱：伊先前說想要拿錢還被害
      人但沒有勇氣這部分，不是在說本件，是在講先前麵包店
      的竊案等語（見原審卷第74頁、本院卷第75頁），且其中
      所載「7 月16日」、「我做了3 次」等語，核與原審第一
      次準備程序期日及本件被告所涉犯竊盜罪嫌罪數相符。然
      觀之前開平和身心診所被告病歷所載，醫師並未連續逐字
      記載病歷內容，且就被告所言內容，標點、斷字及文句間
      尚乏一貫性，內容前後跳躍，語意亦不甚完整；參以一般
      就醫時醫師記載病患主訴之情形，往往僅大略、簡要記載
      與病情相關之事項，就與病情不甚相關之內容，亦往往省
      略記載或僅片段記載，又被告確曾於107 年1 月19日、20
      日、2 月7 日，3 次前往「名點屋蛋糕店」為竊盜麵包之
      行為，而經原審法院以107 年度易字第426 號判決論處罪
      刑確定等情，有臺灣高等法院被告前案紀錄表、原審法院
      107 年度易字第426 號刑事判決各1 份附卷可參（見原審
      卷第83至85頁、本院卷37至40頁），則被告上開病歷中所
      載「7/16要開庭…」及「…我做了3 次…」等語是否係指涉
      同一案件，甚且即為本案？並非全然無疑，自難以此遽認
      被告已於醫師面前坦承涉犯本案，進而為不利於被告之認
      定。
  ㈢綜上所述，本件依檢察官所舉各項證據方法，尚不足使所指
    被告涉犯竊盜罪嫌之事實達於通常一般人不致有所懷疑，而
    得確信為真實之程度，無法使本院形成被告確有檢察官所指
    竊盜犯行之有罪心證。此外，復查無其他積極證據足以證明
    被告涉有檢察官所指犯行，本件不能證明被告犯罪，依法自
    應為被告無罪之諭知。
六、上訴駁回之理由：
    原審審理結果，認無積極證據足資證明被告有檢察官所指前
    開竊盜犯行，而為被告無罪之諭知，尚無不合。檢察官上訴
    意旨略以：㈠羅東博愛醫院精神鑑定報告內有被告承認3 次
    偷竊等記載、平和身心診所函覆病歷亦有被告7 月16日要開
    庭乙事承認有偷竊3 次等文句，雖非各該醫療院所所受託鑑
    定出具之鑑定意見，然其內容乃係被告於審判外所為不利於
    己之陳述，由被告以外之人加以記錄之「傳聞書面」，前者
    既經被告當庭確認鑑定書內自述案發經過欄所載係被告向醫
    生講到麵包店及本件○○○之事，後者經提示告以要旨後，被
    告亦表示無意見，且皆未爭執其陳述之任意性，又經被告對
    所有證據之證據能力無意見，自均有證據能力。㈡平和身心
    診所於107 年6 月29日之就醫病歷記載，雖嫌簡陋，然醫師
    之病歷係節略記錄病患之陳述，細譯其前後語句均針對3次
    偷竊乙事先後敘述其個人及配偶之感受，並無邏輯跳躍或語
    意不連貫之情形，且其中「7 月16日」核與本件於107 年7 
    月16日行準備程序之日期相符，所述「我做了3 次」亦與本
    件犯案次數相同，參照檢察官提示羅東博愛醫院之精神鑑定
    報告記載後訊問被告，被告供稱：「是我跟醫生說的，當時
    是講到麵包店跟○○○的事，關於○○○的部分就是指本件」，益
    證被告於平和身心診所就醫時所述係指在○○○民權店偷竊3 
    次之本案犯行，自得作為認定犯罪事實之依據。㈢依卷附監
    視錄影檔經原審勘驗結果，被告並無提整個購物籃至櫃臺結
    帳，待計價後察覺錢不夠，再將超額商品放在櫃臺旁或整籃
    提回商店區，甚至於結帳錢預先將商品放回架上或整籃置於
    地面之動作，反而有將提籃至柱子或貨架後面進行藏物之舉
    動，且4 月8 日被告離去時，手中黃色購物籃內已無物品，
    4 月9 日被告左手平行舉於胸前似有整理之動作，稽諸告訴
    人所證，即可證明被告所辯不實，參酌平和身心診所107 年
    6 月29日之就醫病歷記載，足證被告確有本案起訴之3 次竊
    盜犯行。原審認定事實有違經驗法則。㈣被告3次購物中所選
    蔬菜、雞蛋、鳥蛋皆屬無法貼上防盜標籤之生鮮類商品，不
    能以被告走出店外時皆未響起警報，而推論被告沒有竊盜。
    綜上，被告所為應構成竊盜罪，事證明確，原判決以前開理
    由判決被告無罪，其認事用法似有違誤，爰請撤銷原判決，
    更為適法之判決云云。惟查：㈠觀之羅東博愛醫院108 年2 
    月27日羅博醫字第1080200097號函所檢附鑑定報告書備註欄
    中載明「提供此記載（指平和身心診所於107年6 月29日之
    就醫病歷）予陳女時，陳女回應『那是另一案』，因無他案相
    關卷宗，故無從核對其所言是否為真」等語，足認被告於10
    8 年1 月2 日接受羅東博愛醫院鑑定時，對鑑定人詢及是否
    涉犯本件竊案，亦為否認犯罪之表示，並稱先前於平和身心
    診所就診時，在該醫師面前所承認者為另案甚明，檢察官認
    被告於羅東博愛醫院鑑定時承認3 次偷竊犯行，容有誤會。
    ㈡被告於原審固供稱：是伊跟醫生說的，當時是講到麵包店
    跟○○○的事，關於○○○的部分就是指本件等語（見原審卷第71
    頁），然本案原審法院係於107 年7月16日行第一次準備程
    序期日，而與前開被告病歷中「7 月16日」之記載相符，另
    被告曾至麵包店為3 次竊盜犯行，亦如前述，則被告於原審
    中供稱當時講到麵包店的事似係針對「我做了3 次」之記載
    ，檢察官以被告前開原審供述，遽認被告於平和身心診所就
    醫時所述係指在○○○民權店偷竊3次之本案犯行，實嫌速斷。
    ㈢至於被告於原審供述雖與原審當庭勘驗現場監視器錄影檔
    案結果未完全相符，且蔬菜、雞蛋、鳥蛋等生鮮產品均屬無
    法貼上防盜標籤之生鮮類商品。然本院衡酌公訴意旨認被告
    所涉竊盜犯行，尚無其他積極之證據佐證，自不足以證明被
    告涉有竊盜犯行。原判決參酌上揭證據資料相互勾稽，詳敘
    其依憑之證據及認定之理由，認被告並無竊盜犯行，經核並
    未悖於經驗及論理法則，本件起訴書所列證據及卷內訴訟資
    料，已經本院逐一論證，參互審酌，仍無從獲得有罪之心證
    ，尚難遽以前揭推測之詞，而為不利被告之認定，與證明犯
    罪所要求之嚴格證明程序，須達無合理懷疑之確信程度尚不
    相當。檢察官上訴指摘原判決此部分無罪諭知為不當，僅係
    就原審依職權為證據取捨及心證形成之事項，反覆爭執，復
    未據提出新證據，以實其說，尚屬臆測之詞，難認可採，故
    其上訴為無理由，應予以駁回。
據上論斷，應依刑事訴訟法第368 條，判決如主文。
本案經檢察官吳志成提起公訴，檢察官周建興提起上訴，檢察官
何明楨到庭執行職務。
中    華    民    國   108    年    12    月    18    日
                  刑事第十一庭  審判長法  官  楊力進
                                      法  官  沈君玲
                                      法  官  雷淑雯
以上正本證明與原本無異。
不得上訴。
                                      書記官  李佳姿
中    華    民    國    108   年    12    月    19    日